臺灣高雄地方法院民事判決　九十年訴字第一六三八號
　　原　　　告　乙○○
　　原　　　告　戊○○
　　原　　　告　丁○○
　　原　　　告　甲○○
　　原　　　告　己○
　　訴訟代理人　丙○○○
　　被　　　告　吳凱如原名吳.
　　被　　　告　張思宜原名張.
右當事人間，請求損害賠償事件，本院判決如左：
    主    文
被告張思宜應將坐落高雄市苓雅區○○○段第一○七七號土地及該土地上建號第一八
二二四號即門牌號碼高雄市○○○路十八號十二樓建物上均以高雄市政府地政處新興
地政事務所登記字號苓專字第一五三七一○號（登記日期：民國八十五年十一月二十
三日）所為抵押權設定登記塗銷。
原告其餘之訴駁回。
訴訟費用由被告張思宜負擔三分之一，餘由原告負擔。
本件假執行之聲請駁回。
    事實及理由
一、原告主張：
（一）、原告乙○○、戊○○、丁○○、甲○○、己○與訴外人馬明彰、陳能章、陳
        得發、張惠人等九人（訴外人四人均已退夥）前為經營房地產投資事業，共
        同成立合夥契約，約定合夥購買不動產，由合夥人各出資九分之一，並將各
        該不動產分別信託登記於合夥人個人或合夥人之配偶名下，惟非經合夥人全
        體同意，受託人不得處分該信託登記之不動產。原告等九人合夥購買坐落於
        高雄市苓雅區○○○段一○七七號地號之土地應有部分一萬分之九十五及該
        土地上建號一八二二四號建物即門牌號碼高雄市○○○路十八號十二樓房屋
        ，乃依合夥契約於民國七十九年十二月十一日及三日分別將上開土地應有部
        分一萬分之九十五及建物應有部分四分之一信託登記於被告吳凱如名下。又
        吳凱如因其自有財產欠稅未繳，致上開土地應有部分遭高雄市稅捐稽徵處苓
        雅分處以八十五年九月二十六日高市稽苓管字第三一○二○號函囑託高雄市
        新興區地政事務所為禁止處分之登記。茲原告即合夥人全體依本件起訴狀之
        送達向被告吳凱如為終止此一信託關係之意思表示，信託關係既已終止，原
        告自得請求吳凱如回復原狀，即先將上開土地應有部分之禁止處分登記塗銷
        後，將該信託登記之土地及建物應有部分返還即移轉登記於合夥人全體公同
        共有。
（二）、被告張思宜明知上開土地及建物之應有部分均係他人信託登記予被告吳凱如
        名下，吳凱如非依信託契約之約定不得擅自為任何處分，且明知該等土地、
        建物之所有權狀均在他人持有中，並未遺失，竟因吳凱如前欠伊款項，經法
        院拍賣擔保該債權之抵押物未獲清償，而向吳凱如提議，經吳凱如同意，二
        人共謀，並由張思宜先行謊報上開所有權狀遺失，再以補發之所有權狀於八
        十三年向新興地政事務所以苓專字一五三七一○號辦理擔保債權額二百四十
        萬元抵押權人張瑞惠（張思宜之原名）之抵押權設定登記，嗣於八十五年十
        一二十三日張思宜又將其中十二分之五之擔保債權及抵押權讓與訴外人林月
        梅。被告吳凱如及張思宜所為顯係共同故意以違背善良風俗之方法加損害之
        原告，爰依民法第一百八十四條第一項後段、第一百八十五條之規定，請求
        被告連帶負擔損害賠償責任。依民法第二百十三條第一項規定，負損害賠償
        責任者，應回復他方損害前之原狀；依同法第二百十五條規定，不能回復原
        狀，應以金錢賠償損害。從而，被告張思宜應塗銷本件土地及建物應有部分
        上之新興地政事務所苓專字一五三七一○號抵押權設定登記塗銷，以回復本
        件信託物之原狀。至八十五年十一二十三日張思宜又將其中十二分之五之擔
        保債權及抵押權讓與訴外人林月梅，使信託物上存有擔保一百萬債權之抵押
        權負擔，原告既無法向林月梅請求塗銷以回復原狀，依上開規定，被告二人
        自應賠償原告一百萬元之損害。
（三）、原告聲明：
    １、被告吳凱如應將坐落於高雄市苓雅區○○○段一○七七號地號之土地應有部
        分一萬分之九十五之禁止處分登記塗銷後，連同該土地上建號一八二二四號
        建物即門牌號碼高雄市○○○路十八號十二樓面積二九五點二○平方公尺建
        物應有部分四分之一之所有權移轉登記予原告全體公同共有。
    ２、被告張思宜應將坐落於高雄市苓雅區○○○段一○七七號地號之土地應有部
        分一萬分之九十五及該土地上建號一八二二四號建物即門牌號碼高雄市○○
        ○路十八號十二樓建物應有部分四分之一上均以高雄市新興地政事務所苓專
        字一五三七一○號所為抵押權設定登記塗銷。
    ３、被告應連帶給付原告新台幣壹佰萬元及自本起訴狀繕本送達翌日起至清償日
        止，按年息百分之五計算之利息。
    ４、訴訟費用由被告負擔。
    ５、聲明第三項如獲勝訴，請准提供現金或同額之銀行可轉讓定期存單供擔保，
        宣告假執行。
二、被告方面陳述如下：
（一）、被告吳凱如部分：
    １、被告吳凱如同意將坐落於高雄市苓雅區○○○段一○七七號地號之土地應有
        部分一萬分之九十五連同該土地上建號一八二二四號建物即門牌號碼高雄市
        ○○○路十八號十二樓建物應有部分四分之一之所有權移轉登記予原告全體
        公同共有。然無力繳納所內稅款，故無法塗銷上開土地上之禁止處分登記。
    ２、被告吳凱如對原告主張其違背信託契約之約定，未經原告同意擅自將信託登
        記於其名下之上開土地及建物應有部分設定抵押權予被告張思宜之事實自認
        。
    ３、聲明：原告之訴駁回。
              訴訟費用由原告負擔。
（二）、被告張思宜則以：被告吳凱如確實欠伊二百萬元，且伊雖知本件設定抵押權
        之土地、建物應有部分係被告吳凱如與其他股東共同購買，然吳凱如告訴伊
        其本人亦有出資，關於出資情形伊則不知。吳凱如先告訴伊所有權狀找不到
        ，伊始告知吳凱如所有權狀若遺失，可申報遺失後申請補發，伊不知當時所
        有權狀並未遺失而係由其他股東持有云云資為抗辯。並聲明：原告之訴駁回
        ；訴訟費用由原告負擔。
三、得心証之理由：
（一）、原告請求被告吳凱如將坐落於高雄市苓雅區○○○段一○七七號地號之土地
        應有部分一萬分之九十五之禁止處分登記塗銷後，連同該土地上建號一八二
        二四號建物即門牌號碼高雄市○○○路十八號十二樓建物應有部分四分之一
        之所有權移轉登記予原告全體公同共有是否有理由？
    １、登記於吳凱如名下坐落於高雄市苓雅區○○○段一○七七號地號之土地應有
        部分一萬分之九十五係因欠稅達禁止處分標準而經高雄市稅捐稽徵處苓雅分
        處依稅捐稽徵法第二十四條規定，於八十五年九月二十六日函知高雄市新興
        地政事務所為禁止處分登記，此有高雄市稅捐稽徵處苓雅分處九十年十月三
        日高市稽苓管字三八三二八號函及該土地登記謄本附卷可稽，固堪信為真實
        。惟按此一禁止處分登記之塗銷須經欠稅人吳凱如繳清所欠稅款後，由高雄
        市稅捐稽徵處苓雅分處通知高雄市新興地政事務所塗銷之，並非依被告吳凱
        如之意思表示即可塗銷，且吳凱如欠稅自有主管機關催繳，原告更無請求其
        繳交稅款之請求權，故原告請求被告繳交稅款塗銷該禁止處分登記，自無理
        由。
    ２、按原告請求之給付如有給付不能之情形，原告之請求即無理由。查本件原告
        請求被告吳凱如移轉登記之高雄市苓雅區○○○段一○七七號地號之土地應
        有部分一萬分之九十五因欠稅達禁止處分標準而經高雄市稅捐稽徵處苓雅分
        處於八十五年九月二十六日函知高雄市新興地政事務所為禁止處分登記已如
        前述，此土地應有部分目前不得為所有權之移轉已明。此外，此土地應有部
        分及該土地上建號一八二二四號建物即門牌號碼高雄市○○○路十八號十二
        樓建物應有部分四分之一均經臺灣高雄地方法院民事執行處八十八年七月五
        日（八八）高敬民誠八八執全字第二六一九號函囑託上開地政事務所為假扣
        押登記，故均不得為移轉登記。原告聲明請求被告就此目前不得為移轉登記
        之土地及建物應有部分為移轉登記，揆諸上開說明，自無理由。被告吳美汝
        雖於本件言詞辯論程序同意為此移轉登記，然本件土地及建物持分既有禁止
        處分登記及假扣押登記，被告之關於移轉所有權之處分權即已遭剝奪，被告
        就其無處分權之訴訟標的為同意給付之聲明，自不生認諾之效力，於此併予
        敘明。
（二）、原告請求被告張思宜應將坐落於高雄市苓雅區○○○段一○七七號地號之土
        地應有部分一萬分之九十五及該土地上建號一八二二四號建物即門牌號碼高
        雄市○○○路十八號十二樓建物應有部分四分之一上均以高雄市新興地政事
        務所苓專字一五三七一○號所為抵押權設定登記塗銷，是否有理由？
        查本件原告既將本件土地及建物應有部分信託登記於被告吳凱如名下，吳凱
        如即為所有權人，其因對被告張思宜負有債務，乃違背信託登記契約而於該
        等土地及建物應有部分設定本件抵押權予張思宜，即為有權處分，原告雖於
        終止此一信託登記契約後，對吳凱如存有該土地及建物應有部分移轉登記之
        請求權，對此抵押權設定有權處分行為之合法效力原則上固無影響，僅原告
        得向受託人即吳凱如請求債務不履行之損害賠償，原告既非所有權人自不得
        基於所有權受侵害而對抵押權人即被告張思宜主張侵權行為之損害賠償請求
        權。惟按故意以背於善良風俗之方法，加損害於他人者，負損害賠償責任，
        民法第一百八十四條第一項後段定有明文。又債權之行使通常雖應對特定之
        債務人為之，但第三人如教唆債務人或與債務人合謀，使債務之全部或一部
        陷於不能履行，則債權人因此所受之損害，得依侵權行為法則請求該第三人
        為損害賠償（最高法院十八年上字第二六三三號判例參照）。從而，原告主
        張被告張思宜教唆並與被告吳凱如共謀謊報所有權狀遺失，並以申請補發取
        得之新所有權狀，辦理本件土地及建物應有部分抵押權等情是否真實，即有
        審究之必要。查被告張思宜雖以：伊雖知本件設定抵押權之土地、建物應有
        部分係被告吳凱如與其他股東共同購買，然吳凱如告訴伊其本人亦有出資，
        關於出資情形伊則不知。且係吳凱如先告訴伊所有權狀找不到，伊始告知吳
        凱如所有權狀若遺失，可申報遺失後申請補發，伊不知當時所有權狀並未遺
        失而係由其他股東持有云云為辯，而吳凱如於本院亦陳稱：係伊告訴張思宜
        所有權狀遺失，始由張思宜陪伊至法院辦遺失，並委由張思宜至地政事務所
        申請補發云云。然張思宜於設定本件抵押權之前即已明知上開土地及建物應
        有部分係吳凱如與他人合夥購買等情，業經被告二人自認在卷，則該土地及
        建物應有部分雖登記於吳凱如名下，然既係合夥購買，即非吳凱如可擅自為
        處分設定抵押權予他人，被告張思宜自無不知之理。又吳凱如於本院八十八
        年度上易字第二三二三號背信案件檢察官偵查中即已供稱：「我有跟他（張
        思宜）說，這是與其他股東合夥買的不動產，所有權狀在其他股東手上保管
        ，他說可以報遺失，可以再申請一份新的所有權狀來辦抵押，他就帶我去辦
        ，所有的文件都是他準備好，叫我簽名蓋章。」此業經本院依職權調取該案
        全卷，審閱無訛。吳凱如雖於本案言詞辯論程序改稱：係伊告訴張思宜所有
        權狀遺失，因先前伊被告刑事案件，請求張思宜先塗銷抵押權登記，張思宜
        不同意，堅持先還錢始願塗銷，伊才會說張思宜知情，該刑事案件後來出庭
        ，伊即陳明張思宜並不知情云云，衡諸常理，被告吳凱如欠張思宜之債務係
        本件抵押權設定前早已存在，並非要以設定本件抵押權向張思宜取得借款，
        吳凱如並無向張思宜謊稱該等所有權狀遺失之動機，亦無積極以補發之新權
        狀設定抵押權予張思宜藉以保障張思宜債權之必要更屬明顯，吳凱如改口稱
        係伊告訴被告張思宜所有權狀遺失云云顯違經驗法則，爰非可採。吳凱如於
        本院八十八年度上易字第二三二三號背信案件所稱伊有告訴張思宜所有權狀
        在其他股東保管中，張思宜告訴伊可報遺失申請補發新權狀，藉以辦理抵押
        權設定登記等詞應屬可信。被告張思宜所辯不知所有權狀未遺失云云，顯無
        可採。原告主張被告張思宜明知本件土地及建物之應有部分均係他人信託登
        記予被告吳凱如名下，吳凱如不得擅自為任何處分，且明知該等土地、建物
        之所有權狀均在他人持有中，並未遺失，乃向吳凱如提議，經吳凱如同意，
        二人共謀，並由張思宜先行謊報上開所有權狀遺失，再以補發之所有權狀於
        八十三年向新興地政事務所以苓專字一五三七一○號辦理抵押權設定登記等
        事實，堪可信為真實。被告張思宜明知本件土地及建物之應有部分均係他人
        信託登記予被告吳凱如名下，吳凱如不得擅自設定抵押權，竟為擔保自己之
        債權，唆使吳凱如並進而與吳凱如共謀共同謊報所有權狀遺失，並以補發之
        所有權狀設定本件抵押權予自己，因此被判決共同背信罪確定，此有臺灣高
        等法院高雄分院八十九年度上易字第五五八號判決書在卷可稽，其行為背於
        善良風俗應已明確。又原告信託登記於吳凱如名下之土地及建物應有部分原
        無本件抵押權之設定，因被告張思宜之故意背於善良風俗行為，致此土地及
        建物應有部分受有設定此抵押權負擔之損害，揆諸上開最高法院判例意旨，
        原告自可依民法第一百八十四條第一項後段請求被告張思宜為回復原狀之損
        害賠償，從而原告請求被告張思宜應將坐落於高雄市苓雅區○○○段一○七
        七號地號之土地應有部分一萬分之九十五及該土地上建號一八二二四號建物
        即門牌號碼高雄市○○○路十八號十二樓建物應有部分四分之一上均以高雄
        市新興地政事務所苓專字一五三七一○號所為抵押權設定登記（擔保債權額
        十二分之七）塗銷，即有理由。
（三）、原告主張：被告二人共同侵權行為，應連帶負損害賠償責任，被告張思宜於
        八十三年取得本件土地及建物應有部分抵押權，擔保債權額為二百四十萬元
        ，至八十五年十一二十三日將其中十二分之五即一百萬元之擔保債權讓與訴
        外人林月梅，擔保此部分債權之抵押權亦隨同讓與林月梅，使該等信託登記
        之土地建物上存有擔保一百萬債權之抵押權負擔，原告既無法向林月梅請求
        塗銷以回復原狀，依上開規定，被告二人自應連帶賠償原告一百萬元之損害
        云云。茲審酌如下：
    １、債務人原負有依債務本旨為給付之義務，其若與第三人合謀破壞標的物或使
        債務人就給付之全部或一部為不履行時，債務人僅負債務不履行之損害賠償
        責任，不另與該第三人成立共同侵權行為（最高法院六十九年四月一日第七
        次民事庭會議決議、最高法院七十二年台上字第三五二四號判決參照），故
        本件被告吳凱如固有與被告張思宜共謀違背吳凱如與原告間之信託契約，而
        將本件信託登記於吳凱如名下之土地、建物應有部分設定抵押權予張思宜，
        其違背信託契約之行為雖為債務不履行，然不另成立侵權行為。原告主張被
        告吳凱如應與張思宜負共同侵權行為之連帶賠償責任，顯無理由。
    ２、被告張思宜取得本件土地及建物應有部分抵押權，擔保債權額為二百四十萬
        元，至八十五年十一二十三日將其中十二分之五即一百萬元之擔保債權讓與
        訴外人林月梅，擔保此部分債權之抵押權亦隨同讓與林月梅之事實，已有該
        土地及建物登記謄本附卷可參，自堪信為真實。按損害賠償係以回復原狀為
        原則，不能回復原狀或回復顯有重大困難者，應以金錢賠償其損害，民法第
        二百十三條第一項及第二百十五條固有明文。查本件被告張思宜取得抵押權
        係經被告吳凱如基於所有權人之身分所為之有權處分行為，自生抵押權設定
        之效力，於該抵押權塗銷前，張思宜仍為合法之抵押權人。張思宜既為該抵
        押權所擔保債權之債權人，其將該債權之十二分之五讓與林月梅自屬其對個
        人債權之自由處分，林月梅受讓此債權後一併取得從屬於此債權之抵押權即
        屬合法，原告主張其無法請求林月梅塗銷此部分之抵押權固有可採。被告張
        思宜依民法第一百八十四條第一項後段，應負侵權行為損害賠償責任而負回
        復原狀之責已如前述，其讓與訴外人林月梅擔保債權十二分之五之抵押權既
        無法回復原狀，上開民法第二百十五條之規定，固應以金錢賠償原告之損害
        。原告既主張被告張思宜應賠償之金錢為一百萬元，自屬主張有利於己之事
        實，應就此金額之計算依據負舉証責任。原告雖以張思宜讓與債權而隨同讓
        與予林月梅之抵押權所擔保之債權額為二百四十萬元之十二分之五即一百萬
        元為據，主張張思宜應賠償一百萬元，然本件原告所受之損害係指其因終止
        與吳凱如間信託登記契約後，得請求吳凱如依信託登記時之狀態返還信託物
        之債權受有設定本件抵押權負擔之損害，此抵押權設定造成本件信託登記土
        地及建物應有部分價值上之減損是否即等於此抵押權所擔保債權額一百萬元
        尚非無疑，蓋此抵押權是否確實減損抵押物之價值及減損之程度仍須視債務
        人是否清償債務而定，債務人如屆期清償，該抵押權即不必然減損抵押物之
        價值；又本件張思宜讓與林月梅之抵押權係第二順位抵押權，抵押物上尚存
        有第一順位最高限額抵押權，抵押權人為合作金庫銀行股份有限公司，最高
        限額土地及建物各為二千一百三十六萬元，此有土地及建物登記謄本可稽，
        則此等土地及建物應有部分是否足資清償第一順位抵押權所擔保之債權亦非
        無疑，若不足清償第一順位抵押權，則本件第二順位抵押權之存在即對為抵
        押物之本件建物、土地應有部分之價值即無影響。從而，原告逕以本件林月
        梅受讓之抵押權所擔保之債權額為一百萬元為依據，請求被告張思宜為不能
        回復原狀之金錢賠償一百萬元，而未提出其它証據以証明之，自難認原告對
        此項主張之舉証責任已盡，原告此部分請求，即屬無據，為無理由。
（四）、綜上所述，原告依民法第一百八十四條第一項後段，主張被告張思宜應將坐
        落高雄市苓雅區○○○段第一○七七號土地及該土地上建號第一八二二四號
        即門牌號碼高雄市○○○路十八號十二樓建物上均以高雄市政府地政處新興
        地政事務所登記字號苓專字第一五三七一○號（登記日期：民國八十五年十
        一月二十三日）所為抵押權設定登記塗銷，應有理由，逾此部分之其餘請求
        即無理由，應予駁回。
四、原告就其聲明第三項即「被告應連帶給付原告新台幣壹佰萬元及自本起訴狀繕本
    送達翌日起至清償日止，按年息百分之五計算之利息。」請准供擔保宣告假執行
    ，惟其此項請求既經敗訴判決，此假執行之聲請自失所附麗，應予駁回。
五、據上論結：本件原告之訴，為一部有理由，一部無理由，並依民事訴訟法第七十
    九條但書，判決如主文。
中　　　華　　　民　　　國　　九十一　　年　　　四　　　月　　二十四　　日
                              臺灣高雄地法院民事第一庭
~B法　　　官　蔡國卿
右為正本係照原本作成。
如對本判決上訴，須於判決送達後廿日內向本院提出上訴狀。
中　　　華　　　民　　　國　　九十一　　年　　　四　　　月　　二十四　　日
~B法院書記官　王壹理
